臺灣高等法院臺南分院民事判決　　93年度重上字第32號
上　訴　人
（原審被告）丑 ○ ○
　　　　　　子 ○ ○
　　　　　　寅 ○ ○
上　三　人
訴訟代理人　未 ○ ○
上　訴　人
原審被告）戊 ○ ○被繼承.
　　　　　　癸 ○ ○被繼承.
　　　　　　壬 ○ ○被繼承.
　　　　　　辛 ○ ○被繼承.
　　　　　　甲○○○
　　　　　　庚 ○ ○
兼　上三人
訴訟代理人　午○○○
上　訴　人
（原審被告）巳 ○ ○
兼 上 一人
訴訟代理人　辰 ○ ○
上　訴　人　卯 ○ ○（林　如之承當訴訟人）
被　上訴人
（原審原告）己 ○ ○（被繼承人林啟徽之承受訴訟人）
　　　　　　乙 ○ ○（被繼承人林啟徽之承受訴訟人）
　　　　　　丁 ○ ○（被繼承人林啟徽之承受訴訟人）
　　　　　　丙 ○ ○（被繼承人林啟徽之承受訴訟人）
共　　　同
訴訟代理人　莊 安 田　律師
複 代 理人　邱 創 典　律師
上列當事人間請求分割共有物事件，上訴人丑○○、子○○、寅
○○等對於中華民國93年4月14日台灣嘉義地方法院91年度重訴
字第223號判決分別提起上訴，本院於96年3月6日言詞辯論終結
，茲判決如下：
    主  文
原判決主文第3項、第4項關於坐落嘉義市○○段○○段13地號、
同小段13之6地號2筆土地之分割方法暨訴訟費用之裁判均廢棄。
兩造共有坐落嘉義市○○段○○段13地號、建、面積1108平方公
尺土地，其分割方法如附圖二戊案所示：Ａ部分面積83.10平方
公尺，分歸上訴人巳○○取得；Ｂ部分面積55.40平方公尺，分
歸上訴人辰○○取得；Ｃ部分面積156.97平方公尺，分歸上訴人
午○○○取得；Ｄ部分面積110.80平方公尺，分歸上訴人庚○○
取得；Ｅ部分面積92.33平方公尺，分歸上訴人卯○○取得；Ｆ1
部分面積46.17平方公尺，分歸上訴人丑○○取得；Ｆ2部分面積
64.62平方公尺，分歸上訴人子○○取得；Ｆ3部分面積46.17平
方公尺，分歸上訴人寅○○取得；Ｇ部分面積138.50平方公尺，
分歸上訴人辛○○、戊○○、壬○○、癸○○（以上四人為林啟
勳之繼承人）取得，並保持公同共有；Ｈ部分面積313.94平方公
尺，分歸被上訴人己○○、乙○○、丁○○、丙○○（以上四人
為林啟徽之繼承人）與上訴人甲○○○共同取得，其中己○○、
乙○○、丁○○、丙○○公同共有取得應有部分二分之一，另二
分之一由甲○○○取得。
除上開分割方法外，上訴人庚○○、午○○○、丑○○、子○○
、寅○○、巳○○應依附件三（即戊案分割後共有人間應互相補
償金額明細表）所載金額分別補償被上訴人己○○、乙○○、丁
○○、丙○○（以上四人為林啟徽之繼承人）、上訴人甲○○○
、卯○○、辛○○、戊○○、壬○○、癸○○（以上四人為林啟
勳之繼承人）、辰○○。
上訴人辛○○、戊○○、壬○○、癸○○（以上四人為林啟勳之
繼承人）、被上訴人己○○、乙○○、丁○○、丙○○（以上四
人為林啟徽之繼承人）、上訴人甲○○○與寅○○共有坐落嘉義
市○○段○○段13之6地號、建、面積49平方公尺土地，其分割
方法如附圖二戊案所示：Ｉ部分12.60平方公尺，分歸上訴人寅
○○取得；Ｊ部分面積13.40平方公尺，分歸上訴人辛○○、戊
○○、壬○○、癸○○（以上四人為林啟勳之繼承人）保取得，
並保持公同共有；Ｋ部分面積23.00平方公尺，分歸被上訴人己
○○、乙○○、丁○○、丙○○（以上四人為林啟徽之繼承人）
與上訴人甲○○○共同取得，其中己○○、乙○○、丁○○、丙
○○公同共有取得應有部分二分之一，另二分之一由甲○○○取
得。
除上開分割方法外，上訴人辛○○、戊○○、壬○○、癸○○（
以上四人為林啟勳之繼承人）、寅○○應依附件三（即戊案分割
後共有人間應互相補償金額明細表）所載金額分別補償上訴人甲
○○○、被上訴人己○○、乙○○、丁○○、丙○○（以上四人
為林啟徽之繼承人）。
第一審及第二審訴訟費用，由兩造按如附圖二戊案所示應有部分
之比例負擔。
    事  實
甲、上訴人丑○○、子○○、寅○○等3人方面：
一、聲明：(一)原判決第3項、第4項有關坐落嘉義市○○段○○段
    13地號、同小段13之6地號2筆土地之分割方法應予廢棄。(二)
    上廢棄部分，坐落嘉義市○○段○○段13地號（面積1108平
  　方公尺）、同小段13之6地號（面積49平方公尺）等2筆土地
    准予分割，其分割方法如編號戊案所示：Ａ部分面積83.10
    平方公尺，分歸視同上訴人巳○○取得；Ｂ部分面積55.40
    平方公尺，分歸視同上訴人辰○○取得；Ｃ部分面積156.97
    平方公尺，分歸視同上訴人午○○○取得；Ｄ部分面積110.
    80平方公尺，分歸視同上訴人庚○○取得；Ｅ部分面積92.3
    3平方公尺，分歸視同上訴人卯○○取得；Ｆ1部分面積46.1
    7平方公尺，分歸上訴人丑○○取得；Ｆ2部分面積64.62平
    方公尺，分歸上訴人子○○取得；Ｆ3部分面積46.17平方公
    尺，分歸上訴人寅○○取得；Ｇ部分面積138.50平方公尺，
    分歸視同上訴人林啟勳之繼承人即辛○○、戊○○、壬○○
    、癸○○共同取得，並保持公同共有；Ｈ部分面積313.94平
    方公尺，分歸被上訴人林啟徽之繼承人己○○、乙○○、丁
    ○○、丙○○及視同上訴人甲○○○共同取得，並按應有部
    分各2分之1比例保持共有；Ｉ部分12.25平方公尺，分歸上
    訴人寅○○取得；Ｊ部分面積12.25平方公尺，分歸上訴人
    林啟勳之繼承人即辛○○、戊○○、壬○○、癸○○共同取
    得，並保持公同共有；Ｋ部分面積24.50平方公尺，分歸被
    上訴人林啟徽之繼承人己○○、乙○○、丁○○、丙○○及
    視同上訴人甲○○○共同取得，並按應有部分各2分之1比例
    保持共有（詳如附圖戊案）。(三)第一審及第二審訴訟費用由
    被上訴人共同負擔。
二、陳述：除與原判決記載相同者，茲引用之外，補稱：
　(一)原審判決將分歸上訴人等三人之土地仍維持共有，日後仍有
　  再行分割之紛擾，上訴人等為此不再同意保持共有關係，爰
    請求本件分割時將土地分割為單獨所有。原判決所採之方案
    違反共有人間之公平性、土地利用之經濟性、共有人之意願
    及共有物分割後之利用價值等，殊無維持餘地：
  1.原審將原判決附圖編號3部分分歸上訴人等3人共有，毗鄰之
    編號9部分則歸上訴人寅○○單獨所有。惟上開二部分合併
    觀察，長約39公尺、寬僅4公尺，面積合計168.21平方公尺
    ，極為狹長，僅編號9部分南臨中正路之4公尺可對外通行，
    毫無興建房屋使用之可能，完全欠缺經濟效益，編號3部分
    則完全與道路隔絕。日後上訴人等若再行分割，上訴人丑○
    ○、子○○可能分得之土地完全位於裡地，嚴重損及上訴人
    等之權益。
  2.原判決附圖編號2、8部分分歸上訴人辛○○等4人，該二部
    分土地亦屬狹長型，四周亦僅南臨中正路，其餘土地皆無通
    道可行，同樣欠缺經濟效益。
  3.原判決附圖編號4、10部分分歸被上訴人己○○等4人之被繼
    承人林啟徽及上訴人甲○○○二人共有，該二部分土地成正
    方形，且西臨安和路、南臨中正路，土地利用價值相當高，
    相較於其他共有人分得之土地，原審顯獨厚被上訴人及上訴
    人甲○○○，有失公平。
  4.本件分割方式，不論採何分割方案，應參照最高法院63年台
    上字第2680號、55年台上字第1982號等判決意旨辦理，故各
    方案分割結果如影響日後建築使用者，不但未達經濟上之效
    益，更增日後土地處分之困難。又本件判決結果，如共有人
　  於共有物分割後所取得價值（以公告現值計算）低於共有物
    分割前價值1平方公尺以上者，依平均地權條例施行細則第
    65條，尚須負擔土地增值稅，故判決書應一併考量稅賦之公
    平性。
  (二)另依本件估價報告書提供之估價金額，僅具有諮詢性，不必
    然成為該不動產最後決定金額。另嘉義市公告土地現值實際
    約為市價之八成，而本案標的中13之6地號所查估各宗土地
    價值竟低於公告現值，是否確實接近市價，不無疑義。且共
    有物分割後各共有人應負擔之稅賦為何，應予釐清。
  (三)94年4月11日之丁案，將上訴人等3人均畫歸系爭土地東南側
    之編號Ｆ、Ｉ部分，亦失公平：
    上訴人等3人決定不再保持共有，如依丁案，屆時3人再次分
    割編號Ｆ土地時，勢必僅有分得與編號Ｉ部分毗鄰部分之寅
    ○○得對外通行，其餘2人則可能完全位於裡地，預見將毫
    無經濟價值可言，是該分割方式既違反上訴人等之意願，且
    嚴重損及上訴人等權益而不符公平原則。
  (四)上訴人主張之戊案分割方案部分：
  1.Ａ、Ｂ部分分別分歸上訴人巳○○、辰○○取得。按此二部
    分維持原審判決分割上訴人巳○○、辰○○取得，且該二人
    對原判決未表異議，足見渠等接受上開分割結果。
  2.Ｃ、Ｄ、Ｅ部分分別歸上訴人午○○○、庚○○、卯○○取
    得。查渠等3人曾表示取得分割土地後，將該3筆土地整合建
    屋，是依上開方案該部分土地合併後，由東向西呈一直線，
    地形完整，並有臨路，有助整體利用而無損土地價值，更符
    其經濟效益。
  3.Ｆ1、Ｆ2部分分別歸上訴人丑○○、子○○取得。依此方案
    ，此二部分土地地形方正，西有臨路，此為對外唯一通行方
    式。
  4.Ｆ3、Ｉ部分歸上訴人寅○○取得。按上訴人寅○○為系爭
    13之6地號土地之共有人，故將該2部分歸其所有，俾利整體
    規劃利用。
  5.Ｇ、Ｊ部分歸上訴人辛○○、戊○○、壬○○、癸○○共同
    取得，並保持公同共有。按上訴人辛○○等4人為系爭13之6
    地號之共有人，將Ｇ、Ｊ部分土地分歸渠等，將使該2筆土
    地得以作一完整之規劃，提升經濟效益。
  6.Ｈ、Ｋ部分分別歸被上訴人己○○等4人（即原共有人林啟
    徽之承受訴訟人）、上訴人甲○○○取得，並依原應有部分
    比例保持共有。按渠等為系爭13之6地號土地之共有人，如
    此分配，其中Ｋ部分南臨中正路，土地面積廣闊、地形方正
    ，可充分發揮經濟效益。
  7.依此方案，各共有人所得之土地界限均由北而南或由東而西
    呈一直線，地形完整，各自面臨道路，均能充分利用，自符
    公平原則，且能兼顧大部分共有人之利益。又共有人中，有
    不能按其應有部分受分配者，上訴人等同意就多分得之土地
    面積以金錢補償其餘共有人。
  8.又上訴人等3人與本件其他共有人早經協議分割位置，依抽
    籤結果，上訴人等3人分得位置即戊案之Ｆ1、Ｆ2、Ｆ3角地
    部分，其他共有人自應受該項口頭約定之拘束。
　(五)上訴人辛○○、甲○○○、庚○○、卯○○及午○○○等人
　  93年6月25日陳報狀主張，渠等擬於分割後將原審判令分得
    土地與被上訴人分得部分合併整體規劃建屋，因此反對上訴
    人之方案。惟依上訴人所提方案，午○○○等3人取得部分
    面積方整，無礙渠等合建計畫，故渠等之反對顯無理由。又
    原審判決分歸予辛○○編號2、8土地，與甲○○○等人分得
    之土地完全未相鄰，渠等主張合併建屋，誠屬謬誤。
　(六)被上訴人主張上訴人丑○○、子○○非系爭13之6地號土地
　  之共有人，不得將Ｆ部分分歸予上訴人等共有云云，亦非有
    據。查上訴人等已反對維持共有關係，唯有依上訴人所提方
    案，上訴人丑○○、子○○分得部分始有對外通行之道路，
    倘依被上訴人主張之方案則無，嚴重減損土地之利用價值，
    顯非妥適及公平之分割方案。
三、證據：援用第一審所提證據，並提出分割方案圖、筆錄影本
    各乙份及複丈成果圖影本3份、現場照片8張。
乙、上訴人辛○○、甲○○○、庚○○、午○○○等4人方面：
一、聲明：(一)上訴駁回。(二)第二審訴訟費用由被上訴人負擔。
二、陳述：除與原審判決相同予以引用外，補稱：
  (一)主張採原審乙案分割。否認上訴人丑○○等3人所稱之系爭
    土地共有人曾以抽籤方式決定分得位置。若照戊案，上訴人
    丑○○等3人持分面積小，且分別分割，但卻全部分得中正
    路、延平街三角窗路面位置，對其他共有人不公平。
  (二)上訴人等擬於本件分割後，與被上訴人分得之土地合併整體
    規劃建屋，因此分割後必須方整且緊鄰一起，上訴人所提方
    案不利於整體規劃，故應以原審分割方案較為適當。請求兩
    造就分得土地位置價值經鑑定後相互補償。
  (三)上訴人午○○○並稱依戊案，我分得土地面積沒有增加，卻
    還要拿130多萬元出來補償，並不公平。
丙、上訴人癸○○、壬○○（林啟勳之承受訴訟人）等二人方面
    ：
　　未於言詞辯論期日到場，亦未提出書狀陳述，惟於本院93年
    11月24日、94年5月4日準備程序期日，主張按修正後丙案分
    割，上訴人壬○○並同意補償其他共有人。
丁、上訴人卯○○（林　如之承當訴訟人）方面：
    未於言詞辯論期日到庭，亦未提出書狀陳述，惟於本院93年
    7月7日現場勘驗時，主張按照原審判決分割方案分割。
戊、上訴人戊○○、巳○○、辰○○等三人方面：
　　均未於言詞辯論期日到庭，亦未提出書狀以為主張。
己、被上訴人己○○、乙○○、丁○○、丙○○方面：
一、聲明：(一)上訴駁回。(二)第二審訴訟費用由上訴人負擔。
二、陳述：除與原判決記載相同者，茲引用之外，補稱：
　(一)主張採用乙案分割方案。
　(二)依原應有部分，被上訴人與上訴人甲○○○應得之面積為31
　  3.94平方公尺，而上訴人丑○○、子○○、寅○○等3人面
    積合計為156.96平方公尺，換言之，被上訴人與上訴人甲○
    ○○之面積係上訴人丑○○等3人之2倍，且系爭13之6地號
    土地僅上訴人寅○○有持分，故丑○○等3人自不得分占系
    爭2筆土地所延伸之三角窗地帶。然上訴人丑○○等3人所提
    方案，竟使上訴人丑○○、子○○二人未共有系爭13之6地
    號土地、卻享有路口三角窗之地利，顯不合情理。
  (三)被上訴人與上訴人甲○○○、卯○○、庚○○、午○○○規
    劃分割後，再整筆規劃共同興建店舖住宅，故彼此分割後之
    土地應以毗鄰且方正為宜，而依上訴人之分割方案，自不利
    整體規劃建物，故應以原審之乙案分割方案為妥。
三、證據：援用第一審所提證據。
庚、本院依職權囑託嘉義市地政事務所測量系爭土地並繪製複丈
    成果圖，並囑託歐亞不動產估價師聯合事務所鑑定依本院指
    定方案分割後每筆土地之價值及補償差額，本院並指定期日
    現場勘驗。
    理  由
甲、程序方面：
一、按請求分割共有物之訴，為固有必要共同訴訟，其訴訟標的
    對於共同訴訟之各人必須合一確定。本件雖僅由上訴人即被
    告丑○○、子○○、寅○○等三人提起上訴，依民事訴訟法
    第56條第1款之規定，渠等上訴效力及於同造共同訴訟人戊
    ○○、辛○○、癸○○、壬○○、甲○○○、庚○○、卯○
    ○（林　如之訴訟承當人）、午○○○、巳○○、辰○○，
    爰均併列為上訴人。
二、原共有人即上訴人林啟勳、被上訴人林啟徽分於本件訴訟繫
    屬中之92年2月1日、95年5月31日死亡，此有戶籍謄本乙份
    附卷可稽，上訴人辛○○、戊○○、壬○○、癸○○及被上
    訴人己○○、乙○○、丁○○、丙○○分為其等繼承人，被
    上訴人林啟徽部分並已辦妥繼承登記，聲明承受訴訟，核無
    不合。
三、上訴人戊○○、辛○○、癸○○、卯○○（林　如之訴訟承
    當人）、巳○○、辰○○等人，業經合法通知，均未於言詞
    辯論期日到場，核無民事訴訟法第386條所定各款情形，爰
    依被上訴人之聲請，由其一造辯論而為判決。
四、上訴人林  如於本件分割共有物訴訟繫屬中之92年10月30日
    ，將其就系爭13地號土地之應有部分贈與予訴外人卯○○，
    並已辦理登記完畢，此有上開土地登記謄本一件在卷可稽（
    本院卷(一)第192頁），卯○○經兩造之同意，依民事訴訟法
    第254條第1項前段之規定承當訴訟（本院卷(一)第216頁、卷
    (二)第2頁），於法並無不合，應予准許。
乙、實體方面：
一、被上訴人己○○、乙○○、丁○○、丙○○等4人之被繼承
    人林啟徽起訴主張：坐落嘉義市○○段○○段13、13之6地
    號等2筆土地（下稱系爭土地）為兩造所共有，其應有部分
    如原審判決書附表所示。系爭土地並無使用目的不能分割或
    契約訂有不分割之期限，因無法達成協議分割，為此訴請判
    決分割等語。（原審判決按如附圖編號一所示之乙案分割方
    案分割）
二、上訴人丑○○、子○○、寅○○等3人主張：上訴人等3人不
    同意繼續保持共有關係，原判決所採之方案違反共有人間之
    公平性及共有物分割後之利用價值等，殊無維持餘地，主張
    應以附圖編號二所示戊案分割；上訴人辛○○、甲○○○、
    庚○○、午○○○等4人主張：否認上訴人丑○○等3人所稱
    之系爭土地共有人曾以抽籤方式決定分得位置，若照戊案，
    上訴人丑○○等3人持分面積小，且分別分割，但卻全部分
    得中正路、延平街三角窗路面位置，並不公平。上訴人等擬
    於本件分割後，與被上訴人分得之土地合併整體規劃建屋，
    因此分割後土地必須方整且緊鄰，故以原審分割方案乙案較
    為適當；上訴人癸○○、壬○○等2人則先後於本院準備程
    序主張按修正後丙案分割；上訴人卯○○主張按原審判決分
    割方案分割；上訴人戊○○、巳○○、辰○○等3人，則未
    於言詞辯論期日到庭，亦未提出書狀以為主張。
三、被上訴人己○○、乙○○、丁○○、丙○○之被繼承人林啟
    徽起訴主張：系爭坐落嘉義市○○段○○段13、13之6地號
    等2筆土地係兩造所共有，其中系爭13地號土地共有人為林
    啟勳、林啟徽、甲○○○、午○○○、丑○○、子○○、寅
    ○○、庚○○、辰○○、巳○○、林　如（訴訟中讓與卯○
    ○，由卯○○承當訴訟）；另13之6地號土地共有人則為林
    啟徽、林啟勳、甲○○○、寅○○，應有部分詳如附圖編號
    二戊案分割複丈成果圖所示。兩造間就系爭土地並無不分割
    之特約，復無因物之使用目的不能分割之情形之事實，此有
    土地登記謄本2份附卷可稽（本院卷(一)第190頁至第202頁）
    ，並為上訴人戊○○、辛○○、癸○○、壬○○、甲○○○
    、午○○○、丑○○、子○○、寅○○、庚○○、辰○○、
    巳○○、卯○○等人所不爭，堪信真正。
四、按「各共有人，得隨時請求分割共有物。但因物之使用目的
    不能分割或契約訂有不分割之期限者，不在此限。」、「共
    有物之分割，依共有人協議之方法行之。分割之方法，不能
    協議決定者，法院得因任何共有人之聲請，命為左列之分配
    ：一、以原物分配於各共有人。二、變賣共有物，以價金分
    配於各共有人。以原物為分配時，如共有人中，有不能按其
    應有部分受分配者，得以金錢補償之。」，民法第823條第1
    項、第824條分別定有明文。茲兩造對於系爭共有土地並無
    不分割之特約，亦無因物之使用目的不能分割之情形，因兩
    造對於分割方法無法達成協議，原共有人林啟徽（由被上訴
    人己○○、乙○○、丁○○、丙○○等4人承受訴訟）訴請
    判決分割，核無不合。
五、茲查系爭13地號土地原登記面積為1121平方公尺、系爭13之
    6地號土地原登記為45平方公尺，惟經嘉義市地政事務所土
    地複丈後與地籍圖面積不符，應分別辦理面積更正為1108平
    方公尺及49平方公尺，此有複丈成果圖在卷足按，且為兩造
    所不爭（本院卷(一)第104頁、第127頁），故系爭二筆土地面
    積應以實測面積為準。
六、次查系爭土地地目均為「建」，其中13地號土地略呈西北東
    南之長方形走向，地形完整；而13之6地號土地則坐落於系
    爭13地號南側，呈東西向長條形狀，南側面臨8米之嘉義市
    ○○路，西側則臨8米之嘉義市○○街，北側臨同段11之8、
    11 之16、11之9地號土地，東側臨同段13之2地號土地，二
    筆土地坵塊相連，其中13之6地號土地依據嘉義市畸零地使
    用規則為畸零地（參見歐亞不動產估價師聯合事務所估價報
    告書）。又系爭土地內有平房磚造屋頂祖厝乙棟，目前由上
    訴人壬○○看管（共有人對分割後拆除地上物均無意見），
    庭院內種植大芒果、龍眼樹、椰子樹數棵，其餘皆為空地各
    情，此經原審法院會同嘉義市地政人員現場勘驗屬實，並製
    有勘驗筆錄及複丈成果圖、現場照片8幀（本院卷1第73頁至
    第79頁）及上開估價報告書所附勘估標的物現況照片8幀可
    參。
七、按共有土地之分割，係消滅原共有關係為目的，宜尊重分管
    之使用現狀，且為免衍生兩造嗣後之爭執，於衡量上，尚須
    依公平原則，並按共有物之性質，斟酌分割後之效益、使用
    情形，而為適當之分配。次按共有物之分割，無論為原物分
    割或變價分割，原則上均應按應有部分之比例分配於各共有
    人，在以原物分配於各共有人之情形，如共有人中，有不能
    按其應有部分受分配，或按其應有部分之比例分配，價值顯
    不相當者，應依各共有人分得部分價值之高低，互以金錢為
    補償，始符公平原則（最高法院91年度台上字第2087、1705
    號判決意旨參照）。
八、有關分割方法，被上訴人己○○、乙○○、丁○○、丙○○
    及上訴人午○○○、卯○○、辛○○、甲○○○、庚○○主
    張如附圖一所示乙案分割（即原審判決所採方案）；另上訴
    人丑○○、子○○、寅○○則主張如附圖二所示之戊案分割
    ，上訴人壬○○、癸○○主張如附圖三所示之丙方案分割，
    其餘部分分割方案（己案、丁案），到場之共有人均予捨棄
    ，爰茲就上開乙、丙、及戊案分割方案之優劣，分別說明如
    下：
　(一)乙案分割部分（如附圖編號一所示之分割方案）：
  1.優點：被上訴人己○○、乙○○、丁○○、丙○○與上訴人
    甲○○○共同分得編號4、10部分土地，面積分別為313.94
    平方公尺及32.50平方公尺；上訴人卯○○（林　如之承當
    訴訟人）分得編號5部分土地，面積92.33平方公尺；上訴人
    庚○○分得編號6部分土地，面積110.8平方公尺；上訴人午
    ○○○分得編號7部分土地，面積156.97平方公尺，以上土
    地均面臨道路，方便出入，格局方正，將來可以建築房屋，
    經濟使用效益較高。且本案曾經鑑定，併有補償方案，符合
    公平分配原則。
  2.缺點：上訴人丑○○、寅○○、子○○共同分得編號3部分
    土地，面積156.96平方公尺，另上訴人寅○○單獨分得編號
    9部分土地，面積6.7平方公尺；上訴人林啟勳分得編號2、8
    部分土地，面積分別為138.5平方公尺及5.8平方公尺；上訴
    人辰○○分得編號1'部分土地面積55.4平方公尺；上訴人巳
    ○○分得編號1部分土地，面積83.10平方公尺；上開分得之
    土地，形狀均過於狹長，面寬不足，難以供建築使用，將來
    土地使用經濟效益甚低。且上訴人丑○○、寅○○、子○○
    等3人將來分得共有土地分割後，其中二人分割後之土地無
    法出入。
  (二)戊案分割方案（如附圖編號二所示之分割方案）：
  1.優點部分：F1、F2部分分歸上訴人丑○○、子○○取得；F3
    、Ｉ部分分歸上訴人寅○○取得，分得之土地地形方正，面
    臨道路可供出入，將來上訴人丑○○、子○○、寅○○三兄
    弟可以整體規劃建築。另G、J部分分歸上訴人辛○○、戊○
    ○、壬○○、癸○○共同取得，並保持公同共有，分配後地
    形方正，且面臨道路及出入方便，可使G、J部分土地作一完
    整規劃使用，提升經濟效益。其餘H、K部分分歸被上訴人己
    ○○、乙○○、丁○○、丙○○等4人及上訴人甲○○○共
    同取得，並依原應有部分比例保持共有，渠等為系爭13之6
    地號土地之共有人，如此分配，其中K部分南臨中正路，土
    地面積廣闊、地形方正，可充分發揮經濟效益。本方案對於
    共有人中，有不能按其應有部分受分配者，或分配位置經濟
    價值不一者，有以金錢補償之措施，亦符合公平原則。
  2.缺點部分：上訴人巳○○分得編號A部分，面積83.1平方公
    尺；上訴人辰○○分得編號B部分，面積55.4平方公尺；上
    訴人潘林秀柏分得編號C部分，面積156.97平方公尺；上訴
    人庚○○分得編號D部分，面積110.8平方公尺；上訴人卯○
    ○分得編號E部分，面積92.33平方公尺，以上各筆土地雖面
    臨道路，惟面寬不足，且長度過於狹長，將來難以興建房屋
    或為其他使用，經濟使用價值不高。惟原審判決編號A、B部
    分分別分歸上訴人巳○○、辰○○取得，該二人對原判決未
    表異議，足見渠等接受上開分割結果。另上訴人午○○○、
    庚○○、卯○○等人分別取得編號C、D、E部分土地，渠等3
    人曾表示取得分割土地後，將該3筆土地整合建屋，應可解
    決面寬不足無法建屋問題。
　(三)丙案分割方案（如附圖編號三所示之分割方案）：
    本案之優、缺點與戊案大致相同，惟一不同之處，在於上訴
    人丑○○、子○○、寅○○分得編號F1、F2、F3部分之土地
    原係上訴人等三人保持共有，惟上訴人丑○○、子○○、寅
    ○○於本院準備程序中已聲明「不願繼續保持共有」，故另
    主張戊案之分割方案，而主張丙案之壬○○、癸○○等人所
    分得編號G部分，無論丙案或戊案，其結果均相同，故此方
    案因其餘部分與戊案相同，爰不另予說明，亦無再審究之必
    要。
　(四)依上所述，兩造所提出如附圖一（乙案）、如附圖二（戊案
  　）所示之分割方案，均各有其優缺點，惟依如附圖二所示之
    戊案分割方案，F1、F2部分分歸上訴人丑○○、子○○取得
    ；F3、I部分歸上訴人寅○○取得；G、J部分歸上訴人辛○
    ○、戊○○、壬○○、癸○○共同取得，並保持公同共有；
    H、K部分分歸被上訴人己○○、乙○○、丁○○、丙○○等
    4人及上訴人甲○○○共同取得，並依原應有部分比例保持
    共有，分割後之地形方正，可以為完整之利用，發揮最大經
    濟效用，均較如附圖編號一所示之乙案分割方案「上訴人丑
    ○○、子○○、寅○○共同分得編號3部分土地、上訴人寅
    ○○單獨分得編號9部分土地，及上訴人辛○○、戊○○、
    壬○○、癸○○分得編號2、8部分土地，面寬不足，難以供
    建築使用，將來土地使用經濟效益甚低」為優，比較兩案分
    割成果圖即明。至於上訴人巳○○分得編號A部分土地，上
    訴人辰○○分得編號B部分土地，上訴人潘林秀柏分得編號C
    部分土地，上訴人庚○○分得編號D部分土地，上訴人卯○
    ○分得編號E部分土地，以上各筆土地面臨道路，面寬不足
    ，且長度過於狹長，雖係應有部分少所致，惟被上訴人於本
    院審理中及上訴人辛○○、甲○○○、庚○○、午○○○等
    人於93年6月25日陳報狀均主張，渠等擬於分割後將原審判
    令分得土地與被上訴人分得部分合併整體規劃建屋（本院卷
    第125頁），應無無法建築使用之問題。本院審酌上情，認
    以上訴人丑○○、子○○、寅○○提出之如附圖編號二所示
    戊案之分割方案較為公平、合理，爰採為本案之分割方案。
九、末按「以原物為分配時，如共有人中有不能按其應有部分受
    分配者，得以金錢補償之。」、「各共有人對於他共有人因
    分割而得之物，按其應有部分負與出賣人同一之擔保責任。
    」民法第824條第3項、第825條分別定有明文。依民法第825
    條規定觀之，共有物以原物分割，係各共有人就存在於共有
    物全部之應有部分互相移轉，使各共有人取得各自分得部分
    之單獨所有權，故各共有人所分得土地，如因位置、大小、
    地形等因素，致影響其利用價值，而無法完全符合其應有部
    分之價值時，其分得價值較高之共有人，自應對分得價值較
    低之共有人為補償，並應依各該短少部分之比例，定其給付
    金額，方符共有物原物分割為共有物應有部分互相移轉之本
    旨。茲查：
  (一)依戊案之分割方案，上訴人巳○○分得編號A部分土地；上
    訴人辰○○分得編號B部分土地；上訴人潘林秀柏分得編號C
    部分土地；上訴人庚○○分得編號D部分土地；上訴人卯○
    ○分得編號E部分土地；上訴人丑○○分得編號F1部分土地
    、子○○分得編號F2部分土地；上訴人寅○○分得編號F3、
    I部分土地；上訴人辛○○、戊○○、壬○○、癸○○分得
    編號G、J部分土地；被上訴人己○○、乙○○、丁○○、丙
    ○○等4人及上訴人甲○○○共同取得編號H、K部分土地，
    分配位置不同，面臨道路之寬度不一，其經濟價值顯有差異
    ，自應併同計算相互為補償之標準，以示公平。
  (二)本件分割方案，經本院囑託歐亞不動產估價師聯合事務所鑑
    定結果，經其參酌系爭土地之區域因素，即地理位置、近鄰
    地區及建物利用情形及共有設施概況、交通運輸概況以及土
    地之法定管制等事項（詳見鑑定報告書），認系爭東門段五
    小段13地號土地價值新台幣（下同）4219萬6470元、另東門
    段五小段13之6地土地價值157萬0371元，各共有人應有部分
    比例之價值及受分配土地之價值如下（鑑定書第12頁，如附
    件一）：
  1.東門段五小段13地號部分：
  (1)被上訴人己○○、乙○○、丁○○、丙○○原應有部分之價
    值為597萬7960元，受分配土地價值496萬0245元。
  (2)上訴人甲○○○原應有部分之價值為597萬7960元，受分配
    土地價值496萬0245元。
  (3)上訴人庚○○原應有部分之價值為421萬9647元，受分配土
    地價值462萬8111元。
  (4)上訴人午○○○原應有部分之價值597萬7960元，受分配土
    地價值728萬5144元。
  (5)上訴人卯○○原應有部分之價值351萬6246元，受分配土地
    價值293萬3061元。
  (6)上訴人辛○○、戊○○、壬○○、癸○○（以上四人為林啟
    勳之繼承人）原應有部分之價值527萬4559元，受分配土地
    價值395萬9775元。
  (7)上訴人丑○○原應有部分之價值175萬8313元，受分配土地
    價值237萬4292元。
  (8)上訴人子○○原應有部分之價值246萬0953元，受分配土地
    價值348萬9238元。
  (9)上訴人寅○○原應有部分之價值175萬8313元，受分配土地
    價值237萬4292元。
  (10)上訴人辰○○原應有部分之價值210萬9824元，受分配土地
    價值172萬0791元。
  上訴人巳○○原應有部分之價值316萬4735元，受分配土地
    價值351萬1275元。
  2.東門段五小段13之6地號部分：
  (1)被上訴人己○○、乙○○、丁○○、丙○○（以上四人為林
    啟徽之繼承人）原應有部分之價值為39萬2595元，受分配土
    地價值35萬3945元。
  (2)上訴人甲○○○原應有部分之價值39萬2595元，受分配土地
    價值35萬3945元。
  (3)上訴人辛○○、戊○○、壬○○、癸○○（以上四人為林啟
    勳之繼承人）原應有部分之價值39萬2595元，受分配土地價
    值41萬3457元。
  (4)上訴人寅○○原應有部分之價值39萬2595元，受分配土地價
    值44萬9033元。
  (三)本院為兼顧土地現況及分割後各共有人因本件分割所得土地
    之價值差異，應相互找補，有關補償金額，列舉如下：
  1.東門段五小段13地號部分：（如附件二）
  (1)上訴人庚○○應提出新台幣40萬8464元。
  (2)上訴人午○○○應提出新台幣130萬7184元。
  (3)上訴人丑○○應提出新台幣61萬5979元。
  (4)上訴人子○○應提出新台幣102萬8285元。
  (5)上訴人寅○○應提出新台幣61萬5979元。
  (6)上訴人巳○○應提出新台幣34萬6540元。
  (7)被上訴人己○○、乙○○、丁○○、丙○○應受補償新台幣
    101萬7715元。
  (8)上訴人甲○○○應受補償新台幣101萬7715元。
  (9)上訴人卯○○應受補償新台幣58萬3185元。
  (10)上訴人辛○○、戊○○、壬○○、癸○○應受補償新台幣
    131萬4784元。
  上訴人辰○○應受補償38萬9032元。
  2.東門段五小段13之6地號部分：
  (1)上訴人辛○○、戊○○、壬○○、癸○○應提出新台幣2萬
    0862元。
  (2)上訴人寅○○應提出新台幣5萬6438元。
  (3)上訴人甲○○○應受補償新台幣3萬8650元。
  (4)被上訴人己○○、乙○○、丁○○、丙○○共同應受補償新
    台幣3萬8650元。
  3.爰命上開應補償之共有人，對於應受補償之共有人分別予以
    補償，其金額詳如附件三所示。
十、上訴人午○○○、丑○○、子○○、寅○○及被上訴人己○
    ○、乙○○、丁○○、丙○○均主張「歐亞不動產估價師聯
    合事務所鑑定結果不當，請求補償金部分應重新考量或重新
    鑑定」云云。經查：系爭土地之鑑定，係經勘估標的分割後
    各宗土地之價格，係以分割前之土地價格為基礎，再考量分
    割後各宗土地之長、寬、面積、地形、臨路條件、土地使用
    法規、民間習俗及情感因素等，與分割前之土地價格比較調
    整修正推估之。因此分割後之正面路寬、臨路面寬、面積、
    分配位置、宗地形狀、發展潛力及其他因素等均係考量之因
    素（鑑定報告書第47頁），並非單純以分得之面積或位置為
    鑑定之基準。本案對於系爭土地價格形成之因素（近鄰地區
    土地及建物利用情形、公共設施、交通運輸，土地個別條件
    及管制）及價格評估均有詳細之推論（鑑定書第20頁至第47
    頁），過程尚稱嚴謹，應無鑑定不當之情事，應屬可採，上
    訴人等空言主張應重行鑑定，核無必要。至於戊案分割方案
    與修正己案（兩造均不採）方案中編號A、B、C、D、E部分
    雖其位置、面積、土地寬度及深度相同，惟就分割案而言，
    與其餘F1、F2、F3、H、G間之相對條件均已改變，因此各分
    割後土地間之相對位置、土地形狀及發展潛力皆有所不同，
    因此兩案分割後補償金額亦有不同，應予補充說明。
十一、綜上所述，上訴人丑○○、子○○、寅○○等所提出如附圖
    編號二所示之戊案分割方案，可以解決乙案分割方案上訴人
    丑○○、子○○、寅○○及上訴人辛○○、戊○○、壬○○
    、癸○○（林啟勳之繼承人）分得土地狹長面寬不足無法建
    屋，且將來再分割後部分共有人無法出入之問題，亦可使其
    他共有人分得之土地為充分之利用，提高經濟效用，符合全
    體共有人之利益，故為本院採為本案之分割方案。至於被上
    訴人己○○、乙○○、丁○○、丙○○（林啟徽之繼承人）
    所主張如附圖編號一所示乙案之分割方案，既有上開缺失（
    詳如理由欄八之(四)），原審未予審酌，遽予採用，洵有未洽
    ，上訴人丑○○、子○○、寅○○等上訴意旨指摘原判決分
    割方法不當，求為廢棄改判，為有理由，應由本院將原判決
    關於分割方法部分廢棄，並改判如主文第二、三、四、五項
    所示。
十二、本件事證已臻明確，兩造其餘攻擊防禦方法及證據資料，核
    與本件判決結果不生影響，不予一一論述，併予敘明
十三、又本件係分割共有物訴訟，由上訴之上訴人或被上訴人負擔
    訴訟費用，均顯失公平，依民事訴訟法第80條之1規定應由
    兩造按附圖編號二戊案所示應有部分之比例負擔。
結論：本件上訴為有理由，依民事訴訟法第四百五十條、第四百
六十三條、第三百八十五條第一項前段、第七十八條、第八十五
條第一項但書、第八十條之一判決如主文。
中　　華　　民　　國　　96　　年　　3 　　月　　20　　日
　　　　　　　　　民事第三庭　　審判長法　官　陳光秀
　　　　　　　　　　　　　　　　      法　官  莊俊華
　　　　　　　　　　　　　　　　      法　官  曾平杉
上為正本係照原本作成。
如對本判決上訴，須於判決送達後20日內向本院提出上訴狀，未
表明上訴理由者，應於上訴後20日內，向本院提出理由書（須附
繕本）。依法須繳納裁判費並應委任律師為訴訟代理人，始得上
訴。
中　　華　　民　　國　　96　　年　　3 　　月　　22　　日
                                      書記官　葉秀珍
【附記】
民事訴訟法第466條之1：
(1)對於第二審判決上訴，上訴人應委任律師為訴訟代理人。但上
  訴人或其法定代理人具有律師資格者，不在此限。
(2)上訴人之配偶、三親等內之血親、二親等內之姻親，或上訴人
  為法人、中央或地方機關時，其所屬專任人員具有律師資格並
  經法院認為適當者，亦得為第三審訴訟代理人。
民事訴訟法第466條之2：
　上訴人無資力委任訴訟代理人者，得依訴訟救助之規定，聲請
   第三審法院為之選任律師為其訴訟代理人。
